臺灣高等法院民事判決  
108年度勞上易字第114號
上  訴  人  鼎宸系統股份有限公司


法定代理人  李語宸  



被  上訴人  馬蓉芳  

上列當事人間請求給付薪資等事件，上訴人對於中華民國108年7
月15日臺灣士林地方法院108年度勞訴字第11號第一審判決提起
上訴，本院於109年3月4日言詞辯論終結，判決如下：
    主  文
上訴駁回。
第二審訴訟費用由上訴人負擔。
    事實及理由
一、被上訴人主張：伊自民國81年7月1日起任職於上訴人（原名
    為綺瑩資訊股份有限公司，於107年7月更名為鼎宸系統股份
    有限公司），擔任財務行政部協理，上訴人屬資訊服務業，
    自87年3月1日起適用勞動基準法（下稱勞基法），伊選擇參
    加94年7月1日生效之勞工退休金條例（下稱勞退條例）退休
    金規定（下稱新制），每月薪資新臺幣（下同）6萬5000元
    ，扣除勞健保費用及勞退新制退休金提撥後，每月實領6萬8
    26元。上訴人原規定發薪日為隔月1日，若遇假日則順延，
    但自106年9月起即延遲至同年月21日發放8月薪資、9月薪資
    更延遲至同年12月15日發放，自106年10月至107年6月之薪
    資皆延宕，期間伊除得每月實領薪資6萬826元外，上訴人於
    106年10月加發中秋禮金3,000元、於106年11月加發生日禮
    金3,000元、於107年2月加發尾牙禮金3,000元，則伊自106
    年10月至107年6月合計得領取55萬6434元；經伊多次口頭及
    電子郵件催告後，上訴人僅支付10萬3900元，尚積欠伊薪資
    共45萬2534元未給付。又伊在上訴人公司工作25年以上，已
    於107年6月30日自請退休，依勞基法第55條規定，雇主應於
    勞工退休之日起30日內給付退休金，伊自上訴人87年3月1日
    適用勞基法起至94年7月1日納入勞退新制止，適用舊制之年
    資計7年4月，得請求退休金基數為15個，伊以退休前平均工
    資6萬826元計算，上訴人應給付伊舊制退休金91萬2390元。
    爰依兩造僱傭契約、勞基法第55條規定，求為判決：上訴人
    應給付被上訴人136萬4924元（即薪資45萬2534元＋退休金91
    萬2390元）。（原審判決上訴人全部敗訴，上訴人不服提起
    上訴）。並於本院答辯聲明：上訴駁回。
二、上訴人則以：伊與被上訴人就薪資發放遲延爭議，係因被上
    訴人自106年下旬起，不時有遲到早退等未依約定出勤狀況
    ，縱使人到辦公室亦無心於工作，職務上事項常未如期完成
    ，出現許多缺失，且離職時又未履行交接義務，故伊於薪資
    核發上始有所調整，並予扣除薪資之處罰。退休金方面，因
    被上訴人係財務主管，為伊之經理人，與伊間為委任關係，
    而非僱傭關係，故被上訴人無向伊請領退休金之權利；縱認
    為兩造間屬僱傭關係，伊除否認被上訴人主張其退休時平均
    工資為6萬826元，亦否認被上訴人可以領得舊制退休金90餘
    萬元等語，資為抗辯。並於本院聲明：㈠原判決廢棄；㈡被上
    訴人在第一審之訴駁回。
三、查被上訴人自81年7月1日起任職於上訴人，擔任財務行政部
    協理，上訴人屬資訊服務業，被上訴人於107年6月30日自請
    退休等情，有投保單位網路申報及查詢作業、勞工保險退保
    申報表、員工薪資明細表附卷可參（原審湖勞調卷第13至14
    頁、勞訴卷第26至33頁），且為兩造所不爭執（原審湖勞調
    卷第11頁、勞訴卷第20至22、41至42頁，本院卷第60頁），
    堪信屬實。　　
四、被上訴人主張：上訴人積欠伊106年11月至107年6月薪資共4
    5萬2534元未給付，伊已於107年6月30日自請退休，上訴人
    應給付伊舊制退休金91萬2390元，伊自得依兩造僱傭契約、
    勞基法第55條規定，請求上訴人給付伊136萬4924元等情，
    為被上訴人所否認，並以前詞置辯。經查：
　㈠有關兩造間係僱傭關係或委任關係：　
　⒈按稱僱傭者，謂當事人約定，一方於一定或不定之期限內為
    他方服勞務，他方給付報酬之契約；稱委任者，謂當事人約
    定，一方委託他方處理事務，他方允為處理之契約，民法第
    482條、第528條分別定有明文。又勞動契約與委任契約固均
    約定以勞動力之提供作為契約當事人給付之標的。惟勞動契
    約係當事人之一方，對於他方在從屬關係下提供其職業上之
    勞動力，而他方給付報酬之契約，與委任契約之受任人處理
    委任事務時，並非基於從屬關係不同。公司經理人與公司間
    之關係究為勞動關係或委任關係，應視其是否基於人格上、
    經濟上及組織上從屬性而提供勞務等情加以判斷。凡在人格
    上、經濟上及組織上完全從屬於雇主，對雇主之指示具有規
    範性質之服從，為勞動契約。反之，如受託處理一定之事務
    ，得在委任人所授權限範圍內，自行裁量決定處理一定事務
    之方法，以完成委任之目的，則屬於委任契約（最高法院97
    年度台上字第1542號判決意旨參照）。
　⒉被上訴人主張兩造間為僱傭關係等語，上訴人則抗辯被上訴
    人為伊之經理人，與伊間為委任關係云云。然上訴人陳稱：
    被上訴人擔任財務主管，掛名協理一職，直接對總經理及董
    事長負責，業務內容負責財務報表、總務、出納等語（原審
    勞訴卷第20至21頁），足見被上訴人並非上訴人依公司法第
    29條規定，依章程設置並由董事會決議委任之經理人，此業
    據本院調取上訴人公司登記卷宗核閱無訛（本院卷第103頁
    ）。而上訴人公司之組織架構，除董事長及總經理外，其下
    設有業務部、操作暨外包工程部、工程部、財務行政部、軟
    體部，被上訴人則為財務行政部主管，其亦應遵守上訴人公
    司管理制度暨約定，於一般上班日即星期一至星期五上午9
    時至12時、下午1時至6時上班，並依勞基法規定有特休假，
    且各單位主管如請假，由副總經理同意簽核後，經總經理會
    簽，有上訴人公司管理制度暨約定附卷可稽（本院卷第79、
    85、86頁）；被上訴人於任職上訴人期間，均投保勞工保險
    ，按月領取固定薪資，亦有投保單位網路申報及查詢作業、
    員工薪資明細表在卷足憑（原審湖勞調卷第13頁、勞訴卷第
    26至33頁）；另財務行政部門製作之薪資明細表亦須經上訴
    人之法定代理人簽核，上訴人對被上訴人得行使評核、懲處
    ，為上訴人所不爭執（原審勞訴卷第21至22、35頁）。綜上
    各節，堪認被上訴人任財務行政部協理，其納入上訴人公司
    組織內，職務仍受上訴人之指揮監督，且受領固定薪資給付
    ，其差勤亦受管控，並須接受評核、懲戒，復係為上訴人之
    目的而服勞務，於客觀上確具有勞動契約之人格、經濟及組
    織上之從屬性特徵，顯見兩造間為僱傭關係，上訴人辯稱兩
    造係委任關係云云，尚非可採。
  ㈡有關被上訴人請求上訴人給付積欠薪資部分：
  ⒈依被上訴人所提由上訴人法定代理人所簽核（原審勞訴卷第2
    2頁）之106年10月至107年5月薪資表（原審勞訴卷第29至36
    頁），被上訴人每月應領取之薪資數額，除於106年10月加
    發中秋禮金3,000元、106年11月加發生日禮金3,000元、107
    年2月加發尾牙禮金3,000元，每月薪資6萬5000元（43,900＋
    21,100＝65,000）扣除勞健保費及勞退新制退休金提撥後，
    每月固定領取6萬826元，則其自106年10月至107年6月合計
    得領取之薪資總額為55萬6434元（60,826×9個月＋3,000＋3,0
    00＋3,000＝556,434）。被上訴人主張其自106年10月至107年
    6月之薪資總額55萬6434元，扣除上訴人先後於107年2月14
    日匯款2萬元、同年3月27日匯款6萬3900元、同年5月7日匯
    款2萬元，尚積欠45萬2534元，亦有存摺內頁可稽（原審湖
    勞調卷第27至28頁），上訴人復未能舉證業已如數給付薪資
    ，是被上訴人上開主張，應屬可採。
　⒉上訴人雖辯稱：被上訴人自106年下旬起，不時有遲到早退狀
    況，職務上事項常未如期完成，出現許多缺失，且離職時又
    未履行交接義務，故伊於薪資核發上始有所調整，並予扣除
    薪資之處罰云云。惟按勞基法第70條第1項第6、7款規定：
    「雇主僱用勞工人數在30人以上者，應依其事業性質，就左
    列事項訂立工作規則，報請主管機關核備後並公開揭示之：
    六、考勤、請假、獎懲及升遷。七、受僱、解僱、資遣、離
    職及退休」，從上開規定之意旨內容，基於雇主企業之領導
    、組織權，而得自訂工作規則對勞動者之行為加以考核、制
    裁及獎懲內容事項，惟勞基法第12條第1項第4款僅有關於違
    反勞動契約或工作規則情節重大時，得予以懲戒解僱之規定
    ，至較輕微之處分例如警告、申誡、減薪、降職及停職等，
    雇主之裁量權除受勞基法第71條之限制外，另應遵循權利濫
    用禁止原則、勞工法上平等待遇原則、相當性原則、禁止溯
    及既往原則為之。足見雇主對勞工之懲戒，可分為一般懲戒
    權與特別懲戒權，前者指依據法律規定在具備法定要件時，
    雇主得對之為懲戒者即得加以懲戒；後者則其懲戒權之基礎
    在法律規定之外，而係雇主之特別規定，屬「秩序罰」性質
    ，本質上為違約處罰，其方式如罰錢、扣薪、降級等，此處
    罰必須事先明示且公告，程序並應合理妥當。上訴人主張被
    上訴人有上開不當情事，除未提出證據證明外，亦未提出相
    關之工作規則或已行使懲戒權之事實，是上訴人抗辯被上訴
    人之薪資應予調整，並予扣薪之處罰云云，要無足採。
  ㈢有關被上訴人請求上訴人給付退休金：
  ⒈按勞工工作25年以上者，得自請退休。勞工工作年資以服務
    同一事業者為限；但受同一雇主調動之工作年資，及依第20
    條規定應由新雇主繼續予以承認之年資，應予併計。勞工退
    休金之給與，按其工作年資，每滿1年給與2個基數；但超過
    15年之工作年資，每滿1年給與1個基數，最高總數以45個基
    數為限；未滿半年者以半年計；滿半年者以1年計。本條例
    施行前已適用勞基法之勞工，於本條例施行後，仍服務於同
    一事業單位而選擇適用本條例之退休金制度者，其適用本條
    例前之工作年資，應予保留；前項保留之工作年資，於勞動
    契約依勞基法...第53條...規定終止時，雇主應依各法規定
    ，以契約終止時之平均工資，計給該保留年資之資遣費或退
    休金，並於終止勞動契約後30日內發給，勞基法第53條第2
    款、第57條、第55條第1項第1款、勞退條例第11條分別定有
    明文。查被上訴人自81年7月1日起任職於上訴人，於107年6
    月30日自請退休等情，為兩造所不爭執，已如前述，工作年
    資已逾25年，其申請退休，合於勞基法第53條第2款之規定
    。又上訴人屬資訊服務業，亦為兩造所不爭執，適用勞基法
    日期為87年3月1日，有勞工適用勞動基準法退休金制度年資
    之退休金試算表可稽（原審湖勞調卷第38頁），而被上訴人
    選擇參加勞退新制，勞工退休金條例於94年7月1日施行，則
    被上訴人依勞基法之退休金工作年資為7年4月，退休金基數
    為15個基數。上訴人雖抗辯兩造間為委任關係，而非僱傭關
    係，故被上訴人無向伊請領退休金之權利云云；然兩造間為
    僱傭關係，已如前述，被上訴人自得請領退休金，上訴人此
    部分所辯，殊無足採。
　⒉次按勞基法第55條第2項規定，前項第1款退休金基數之標準
    ，係指核准退休時1個月平均工資。而所謂平均工資，係指
    計算事由發生之當日前6個月內所得工資總額除以該期間之
    總日數所得之金額，此為勞基法第2條第4款所明定。另依勞
    基法第2條第3款規定，工資謂勞工因工作而獲得之報酬，包
    括工資、薪金及按計時、計日、計月、計件以現金或實物等
    方式給付之獎金、津貼及其他任何名義之經常性給與均屬之
    。是勞基法規定之工資，為勞工因工作而獲得之報酬，不論
    名義為何，如係經常性之給與，均屬工資。依卷附員工薪資
    明細表所載（原審卷第26至33頁），被上訴人每月領取薪資
    4萬3900元外，並固定領取年終獎金2萬1100元。依被上訴人
    所稱：每個月都會給，這其實就是薪資，是把總薪資拆解成
    40%及60%，假設薪資是6萬8000元，扣除勞健保之後投保金
    額是4萬3,900元，剩下就是掛年終獎金等語（原審勞訴卷第
    35頁）。以上訴人每月固定給付2萬1100元，該款項雖以年
    終獎金名目發放，但顯然屬經常性之給與，依前開規定，應
    屬工資之一部，故被上訴人每月工資數額應為6萬5000元（4
    3,900＋21,100＝65,000）。
  ⒊被上訴人退休前6個月之工作總日數為181日（107年1月1日至
    同年6月30日），薪資總額為39萬元（65,000×6＝390,000）
    ，以此核算被上訴人之月平均工資應為6萬4641元（390,000
    ÷181×30＝64641，元以下4捨5入）；上訴人雖否認被上訴人
    上開平均工資數額，然並無任何依據，殊無足採；是上訴人
    應給付被上訴人之退休金數額為96萬9615元（64,641×15＝96
    9615）。被上訴人於此範圍請求上訴人給付退休金91萬2390
    元，應屬有據。　　　　　　
五、綜上所述，被上訴人依兩造僱傭契約、勞基法第55條規定，
    請求上訴人應給付被上訴人136萬4924元（即薪資45萬2534
    元＋退休金91萬2390元），為有理由，應予准許。從而，原
    審為上訴人敗訴之判決，並無不合。上訴意旨指摘原判決不
    當，聲明廢棄改判，為無理由，應駁回上訴。
六、本件事證已臻明確，兩造其餘之攻擊或防禦方法及所用之證
    據，經本院斟酌後，認為均不足以影響本判決之結果，爰不
    逐一論列，附此敘明。
七、據上論結，本件上訴為無理由。依民事訴訟法第449條第1項
    、第78條，判決如主文。
中　　華　　民　　國　　109 　年　　3 　　月　　25　　日
                  勞動法庭
                        審判長法  官  蔡和憲 
                              法  官  藍家偉
                              法  官  蕭清清
正本係照原本作成。
不得上訴。
中　　華　　民　　國　　109 　年　　3 　　月　　25　　日
　　　　　　　　　　　　　    書記官  強梅芳